臺灣臺中地方法院民事判決
110年度訴字第666號
原      告  柳美鈴  
被      告  劉鳳    
訴訟代理人  李建國  
上當事人間袋地請求權事件，本院於民國111年1月6日言詞辯論
終結，判決如下：
    主      文
被告所有坐落臺中市○○區○○段○○○○地號如臺中市大里地政事務所
土地複丈成果圖所示寬一點五公尺、面積四點四八平方公尺範圍
應容忍原告通行，並容忍原告鋪設柏油及水泥可安全通行，且不
得設置障礙物或為任何妨害原告安全通行之行為。
訴訟費用由原告負擔。
    事實及理由
壹、程序方面：
　　按不變更訴訟標的，而補充或更正事實上或法律上之陳述者
    ，非為訴之變更或追加，民事訴訟法第256條亦有明定。查
    原告請求通行範圍，於起訴時係請求寬3公尺之範圍，最後
    於民國110年10月25日變更為寬1.5公尺，直至馬路的距離（
    本院卷第161頁）。核原告所為更正後之聲明，未變更訴訟
    標的，僅係補充、更正事實上之陳述，非為訴之變更，揆諸
    前揭規定，應予准許。
貳、實體方面：
一、原告方面：原告所有坐落臺中市○○區○○段0000地號土地（下
    稱原告土地）因政府規劃同段1325地號土地為道路，故重測
    後形成與公路無適宜聯絡而成為袋地，致不能通常使用進出
    通行。又原告土地上原建物係因九二一地震後，依政府輔導
    改建，興建當時，原告土地三面已存有建物，且原告土地與
    相鄰同段1276地號土地間築有圍牆，需透過空地作為停車場
    使用之鄰地即被告所有同段1275地號土地（下稱被告土地）
    與道路聯絡通行，況被告土地因道路開通徵收後，已成畸零
    地，無法為有效建築使用。考量正常成人安全行走、若有送
    醫之需，及最小損害原則，爰依民法第787條第1項、第788
    第1項等規定，訴請被告土地應以原告大門門寬1.5公尺，直
    線至馬路之面積範圍容忍原告鋪設柏油、水泥及通行，且不
    得設置障礙物或為任何妨害原告安全通行之行為。並聲明：
    被告所有坐落臺中市○○區○○段0000地號土地，於如附圖所示
    面寬1.5公尺、面積4.48平方公尺範圍應容忍原告通行，並
    容忍原告鋪設柏油及水泥可安全通行，且不得設置障礙物或
    為任何妨害原告安全通行之行為。
二、被告方面：原告土地上之原建物係向被告購置，當時被告土
    地並無對外通行道路，原告亦非經由被告土地進出通行，係
    自原告土地旁住戶共用側面通道出入。嗣原告因重建超蓋同
    段350建號建物（下稱系爭建物），致與鄰側通道阻斷，加
    以被告土地旁現已開通道路，原告乃恣意鋪設水泥強行使用
    被告土地，實則原告擅自違建，變更原建物，已侵入被告土
    地範圍，原通行動線已足可供其出入。且就權益犧牲損失最
    少原則，原告通行動線，僅留容身空間即足，未及原告對外
    道路及停車使用，況原告門口至道路僅區區幾步路距離，且
    原告土地空間不足以讓救護車進入或停置，縱有救護必要，
    亦不須擴大通行權範圍。並聲明：原告之訴駁回。
三、得心證之理由：
  ㈠按民法第787條第1項所謂土地與公路無適宜之聯絡，致不能
    為通常之使用，其情形不以土地絕對不通公路為限，即土地
    雖非絕對不通公路，因其通行困難以致不能為通常之使用時
    ，亦應許其通行周圍地以至公路（最高法院53年台上字第29
    96號判例意旨參照）。職是，土地是否與公路無適宜之聯絡
    ，致不能為通常之使用，為判斷鄰地通行權之要件之一。又
    土地是否不能為通常使用，應斟酌土地之形狀、面積、位置
    及用途定之（最高法院81年度台上字第2453號判決意旨參照
    ）。再者，對於周圍地有通行權人，應於通行必要之範圍內
    ，擇其周圍地損害最少之處所及方法為之，民法第787條第2
    項規定甚明。所謂通行必要範圍內，周圍地損害最少之處所
    及方法，應依社會通常之觀念，就其土地與附近周圍地之地
    理狀況、相關公路之位置、與通行必要土地之距離、相鄰土
    地利用人之利害得失及其他各種情事斟酌判斷之。又土地相
    鄰關係乃基於利益衡量之原理而設，其目的在解決與公路無
    適宜聯絡之土地之通行問題，自應限於必要之程度，只要土
    地能達通常使用即可，斷不可僅為使自身土地發揮最大經濟
    效益，而要求供通行土地負擔更大之通行範圍，減損供通行
    土地之經濟利用價值，致對相鄰土地所有人造成逾越必要程
    度之損害。
  ㈡原告主張原告土地與被告土地相鄰，原告土地與公路無適宜
    聯絡而屬袋地，必須經由被告土地對外聯絡，業據其提出
　　土地登記第一類謄本、地籍圖謄本及現場照片為證（本院卷
    第17、21至27、39、95、147至149頁），再原告土地上系爭
    建物兩旁均有其他建物，右邊離50公分、左側離90公分，左
    側下方為水溝，且隔壁建築物所搭置鐵皮非直線，越裡面相
    隔距離越短，因無法進入而無法測量等情，並據本院於110
    年10月25日現場勘驗屬實，製有勘驗筆錄及現場照片在卷可
    稽（本院卷第159至175頁），堪認屬實，則原告土地與公路
    既無適宜聯絡，致不能為通常之使用，原告據此主張有通行
    被告土地與公路聯絡之權，於法應屬有據。
  ㈢按所謂任意行為，係指土地所有人或利用人，於通常使用情
    形下，自行排除或阻斷土地與公路之聯絡而言。被告固抗辯
    原告因增建違章建築，致需通行被告土地云云。惟民法第78
    7條第1項規範者為袋地使用權人有無通行鄰地聯絡道路之權
    利分際所在，核與同條第2項通行範圍抉擇有間，二者為截
    然不同之問題，易言之，不論原告土地上系爭建物究否違章
    建築，原告土地先天即為袋地，並非原告行為致其成為袋地
    ，故原告土地不論如何仍須藉被告土地與道路聯絡，袋地通
    行權存否不因違章建築受影響。再臺中市政府消防局出勤救
    護車(平頂及高頂)寬度約為1. 904公尺，搬運擔架床的寬度
    、長度、高度分別為58公分、206公分、105公分之情，有
　　臺中市政府消防局110年7月26日中市消護字第1100040342號
    函及檢附之救護車、搬運擔架床之規格在卷可按（本院卷第
    123至130頁），考量系爭建物與對外道路間之距離，以可供
    救護人員搬運擔架床以行使救難進出入系爭建物為救護所需
    之寬度之情節，應認原告主張被告應容忍其於如土地複丈成
    果圖所示之面積及範圍通行，及為安全通行之救護之必要，
    可鋪設柏油及水泥，且被告不得設置障礙物或為任何妨害原
    告安全通行之行為，核屬有據。
四、綜上所述，原告依民法第787條第1項規定，訴請被告所有坐
    落臺中市○○區○○段0000地號土地，於如附圖所示面寬1.5公
    尺、面積4.48平方公尺範圍應容忍原告通行，並容忍原告鋪
    設柏油及水泥可安全通行，且不得設置障礙物或為任何妨害
    原告安全通行之行為，為有理由，應予准許。
五、本件事證已臻明確，兩造其餘攻擊防禦方法及所舉證據資料
    ，核與本件判決所得心證及結果均不生影響，毋庸逐一論述
    ，附此敘明。
六、敗訴人之行為，按當時之訴訟程度，為伸張或防衛權利所必
    要者，法院得酌量情形，命勝訴之當事人負擔其全部或一部
    ，民事訴訟法第81條第2款定有明文。本件原告欲通行被告
    土地，被告為防衛其財產權而不同意原告之請求，所為訴訟
    行為應在防衛其權利所必要之範圍內；且於法院判決前，被
    告應供原告通行之範圍位置尚不明確，亦難認被告有不主動
    履行法定義務之情事。若令提供土地讓原告通行之被告，再
    行負擔訴訟費用，恐非事理之平，本院援依上開規定，命本
    訴原告就其勝訴部分應負擔全部訴訟費用。 
七、訴訟費用負擔之依據：民事訴訟法第81條第2款。
中　　華　　民　　國　　111 　年　　1 　　月　　28　　日
                  民事第五庭    法  官  林秀菊
正本係照原本作成。
如對本判決上訴，須於判決送達後20日內向本院提出上訴狀。如
委任律師提起上訴者，應一併繳納上訴審裁判費。
中　　華　　民　　國　　111 　年　　1 　　月　　28　　日
                                書記官  劉子瑩